【裁判字號】    97,簡上,584
【裁判日期】    980305
【裁判案由】    偽造文書
【裁判全文】
臺灣桃園地方法院刑事判決             97年度簡上字第584號
上  訴  人  丙○○（原名邱玉梅）
即  被  告
                      號2樓
選任辯護人  呂傳勝律師
上列上訴人即被告因偽造文書案件，不服本院中華民國97年6 月
9 日95年度桃簡字第1563號第一審刑事簡易判決（原檢察官聲請
簡易判決處刑案號：94年度偵字第21079 號），提起上訴，經本
院管轄之合議庭改依第一審通常程序審理，判決如下：
    主  文
原判決撤銷。
丙○○無罪。
    理  由
一、本件聲請簡易判決處刑意旨略以：共同被告丁○○（業經原
    審判決有罪確定）係羚羊人力仲介有限公司桃園分公司（下
    稱羚羊仲介公司）之副總經理，負責接受委任辦理聘僱外國
    人之招募、引進、接續聘僱及申請求才證明、招募許可、聘
    僱許可、展延聘僱許可、遞補、轉換僱主、轉換工作、變更
    聘僱許可事項、通知外國人連續曠職3 日失去聯繫之核備等
    業務，為從事外勞人力仲介業務之人，共同被告丁○○知悉
    被告丙○○（原名邱玉梅）之父親乙○○所申請之越南籍HO
    ANG THI LIEN（下稱黃氏蓮）看護工，工作期限已到期無法
    辦理延展，然為應被告丙○○之要求，使黃氏蓮繼續留於被
    告丙○○所經營位於桃園縣桃園市○○路○ 段48號「佳美排
    骨便當店」內從事洗菜、包便當等工作，共同被告丁○○與
    被告丙○○竟共同基於行使業務登載不實文書之犯意，由共
    同被告丁○○委請不知情之羚羊仲介公司員工彭秀蓮，於民
    國94年4 月13日，在公司內填載黃氏蓮自94年4 月10日起行
    蹤不明失去聯繫已逾3 日等事項，於其業務上製作之陳報函
    ，並未經乙○○同意，盜蓋留置於羚羊仲介公司內之「乙○○」印章於其業務上製作之陳報函、雇主聘僱外籍勞工申報
    表、委託書上，持以呈報桃園縣政府警察局外事科核備而行
    使之，嗣經警於94年9 月9 日凌晨3 時許，在「佳美排骨便
    當店」查獲黃氏蓮，始查悉上情。因認被告丙○○涉犯刑法
    第21 6條、第215 條之行使業務上登載不實文書罪嫌云云。
二、按犯罪事實應依證據認定之，無證據不得認定其犯罪事實，
    又不能證明被告犯罪者，應諭知無罪之判決，刑事訴訟法第
    154 條第2 項、第301 條第1 項定有明文。刑事訴訟法上所
    謂認定犯罪事實之證據，係指足以認定被告確有犯罪行為之
    積極證據而言，如未能發現相當證據或證據不足以證明，自
    不能以推測或擬制之方法，以為裁判基礎，最高法院29年上
    字第3105號及40年臺上字第86號分別著有判例；又認定不利
    於被告之事實，須依積極證據，苟積極證據不足為不利被告
    之認定時，即應為有利於被告之認定，更不必有何有利之證
    據，有最高法院30年上字第816 號判例可資參照。且刑事訴
    訟上證明之資料，無論其為直接或間接證據，均須達於通常
    一般之人均不致有所懷疑，而得確信其為真實之程度，始得
    據為有罪之認定，若其關於被告是否犯罪之證明未能達此程
    度，而有合理懷疑之存在，致使無從形成有罪之確信，根據
    「罪證有疑，利於被告」之證據法則即不得遽為不利被告之
    認定，亦有最高法院76年度台上字第4986號判例可稽。
三、證據能力方面：
（一）按被告以外之人於審判外之陳述，雖不符前4 條之規定，
      而經當事人於審判程序同意作為證據，法院審酌該言詞陳
      述或書面陳述作成時之情況，認為適當者，亦得為證據；
      當事人、代理人或辯護人於法院調查證據時，知有第159
      條第1 項不得為證據之情形，而未於言詞辯論終結前聲明
      異議者，視為有前項之同意，刑事訴訟法第159 條之5 就
      此定有明文。而本案所引用之供述證據，經本院依法踐行
      調查證據程序，公訴人、被告及選任辯護人均不爭執本院
      引用供述證據之證據能力，且迄本院言詞辯論終結前未就
      供述證據之證據能力聲明異議，又查無依法應排除其證據
      能力之情形，是後述所引用供述證據之證據能力均無疑義
      ，依法自有證據能力，均得作為本案證據，先予敘明。
（二）行政院勞工委員會95年1 月26日勞職外字第0950502073號
      函暨其附件雇主聘僱外籍勞工申報表、委託書、行政院勞
      工委員會92年4 月30日勞職外字第0920528880號函、黃氏
      蓮聘僱名冊、行政院勞工委員會92年2 月17日勞職外字第
      0920461506號函、黃氏蓮之護照及中華民國外僑居留證影
      本；桃園縣政府警察局95年9 月27日桃警外字第09500855
      23號函暨其附件外勞居留資料查詢表、陳報函、連續曠職
      三日失去聯繫之外國人名冊；行政院勞工委員會95年10月
      3 日勞職外字第0950042082號函；黃氏蓮入出國日期證明
      書、入境登記表（見94年度偵字第21079 號卷第48至55頁
      ；本院95年度桃簡字第1563號卷第32至36頁、第43頁、第
      94頁、第96頁），核屬書證性質，且查無事證足認有違背
      法定程式或經偽造、變造所取得之情事，況公訴人及被告
      、選任辯護人對此部分之證據能力亦不爭執，是堪認均有
      證據能力，附此敘明。
四、本件公訴人認被告丙○○涉有上揭罪嫌，無非係以被告丙○○於警詢及偵訊中供稱確實知悉黃氏蓮居留期限已屆至，無
    法延展等語；證人即同案被告丁○○於警詢及偵訊中供稱確
    曾向被告丙○○表示黃氏蓮居留期限已屆至，唯一方法只能
    申報為逃逸外勞等語；證人黃氏蓮於警詢中證稱：伊因人力
    仲介公司作業疏失，未幫伊辦理延期，就直接報案說伊逃跑
    才能繼續工作，伊並未有逃逸情事等語；及有外勞居留資料
    查詢明細內容顯示畫面列印資料、陳報函、雇主聘僱外籍勞
    工申報表、委託書、連續曠職三日失去聯繫之外國人名冊、
    行政院勞工委員會92年2 月17日勞職外字第0920461506號函
    、黃氏蓮護照影本、黃氏蓮居留證、行政院勞工委員會92年
    4 月30日勞職外字第0920528880號函、黃氏蓮聘僱名冊各 1
    份為其主要論據。惟訊據被告丙○○固坦承伊於黃氏蓮任職
    約滿1 年11月時，從伊家人得知黃氏蓮無法辦理展延的事，
    也知悉黃氏蓮期滿後仍在伊父親家中繼續工作等情，然堅詞
    否認有何行使業務上登載不實文書之犯行，辯稱：黃氏蓮是
    伊父親乙○○於92年4 月份申請的，而於93年8 月伊便離家
    自立發展，之後有關外勞之事便由伊姊姊甲○○及伊母親與
    丁○○處理，伊完全沒有聽過丁○○向伊表示得以虛報逃逸
    方式使屆期之外勞黃氏蓮得暫留伊家及暫免遣返，亦不知道
    丁○○是以申報外勞逃逸的方式讓黃氏蓮留下來等語。
五、本件越南籍外勞黃氏蓮係乙○○以自己名義於92年間委託仲
    介業者羚羊仲介公司之副總經理丁○○以從事「家庭監護工
    」名義代為申請來台工作，經主管機關審核同意許可聘僱後
    ，於92年4 月13日抵台至乙○○處服務，其間經核發聘僱許
    可及居留期間至94年4 月12日。嗣於94年4 月13日，丁○○
    於未得雇主乙○○之同意下，盜蓋乙○○原留置於羚羊仲介
    公司內之印章於「雇主聘僱外籍勞工申報表」、「委託書」
    、「陳報函」、「連續曠職三日失去聯繫之外國人名冊」等
    文件上後，將上開「陳報函」、「連續曠職三日失去聯繫之
    外國人名冊」及連同其他應備文件分別向桃園縣政府警察局
    及桃園縣政府勞工局申報黃氏蓮自聘僱及居留期限屆滿前之
    94年4 月10日起即已行蹤不明失去聯繫逾3 日，復又出具上
    開「雇主聘僱外籍勞工申報表」、「委託書」併同其他文件
    向行政院勞工委員會通報斯旨，而分別經行政院勞工委員會
    、桃園縣政府警察局、桃園縣政府勞工局承辦之公務員將此
    事項登載於渠等職務上所掌之公文書上，然黃氏蓮實際上並
    未逃逸，而係始終留在乙○○一家所經營位於桃園市○○路
    ○段48號「佳美便當店」工作，嗣於94年9 月9 日為桃園縣
    政府警察局保安隊員警巡邏時查獲等事實，業據證人丁○○
    於警詢、檢察官訊問及本院審理時供述明確，並有桃園縣政
    府警察局95年9 月27日桃警外字第0950085523號函、行政院
    勞工委員會95年1 月26日勞職外字第0950502073號函、95年
    10月3 日勞職外字第0950042082號函、桃園縣政府95年10月
    13日府勞外字第0950304432號函所載暨分別附之「陳報函」
    及「連續曠職三日失去聯繫之外國人名冊」、「雇主聘僱外
    籍勞工申報表」、「委託書」、行政院勞工委員會函、聘僱
    外國人名冊、越南籍外勞黃氏蓮護照、外僑居留證、「外勞
    居留資料查詢－明細內容顯示畫面」等為證，且同案被告丁○○亦因此部分所涉行使偽造私文書罪嫌，經原審判決有罪
    確定，是此部分事實足堪認定。
六、然本件被告丙○○是否與同案被告丁○○共犯本件偽造文書
    罪嫌，所應審究者即為同案被告丁○○是否曾將虛報外勞逃
    逸之事告知被告丙○○，並取得被告丙○○之同意後始盜蓋
    乙○○之印章於上開文件上，而向行政院勞工委員會、桃園
    縣政府警察局、桃園縣政府勞工局申報乙事。經查：
（一）依同案被告丁○○於警詢、檢察官訊問及原審審理時之供
      述，固足認同案被告丁○○曾向被告丙○○表示黃氏蓮居
      留期限已屆至，唯一方法只能申報為逃逸外勞等情，然同
      案被告丁○○於警詢、檢察官訊問及原審審理時亦供述：
      「（問：你要辦理外勞脫逃報備時，是否有告知雇主知道
      ？）我有向雇主女兒邱玉梅說明前因後果及利弊，可能雇
      主太忙匆促允諾，記憶未深忘記了。」、「（問：你辦理
      外勞脫逃報備後，是否有告訴雇主知道？）有告知雇主女
      兒邱玉梅知道，但她太忙不知有否聽進去。」、「（問：
      是誰申報該名越南籍看護為逃逸外勞？）我申報的，因為
      該看護工情緒很不穩，期限到期無法展延，乙○○不願意
      申請延展，而外勞又苦苦哀求要留下，所以我才會跟邱玉
      梅說唯一的方法，就是申報她為逃逸外勞，如果要回國，
      再去警局自首就可遣送回國。而當時我有跟邱玉梅講清楚
      ，但她可能太忙忘記了。」、「（誰決定要以外勞逃逸通
      報相關單位？）本來快滿二年時，我們雙方就決定要讓此
      外勞走，機票也買好了，但外勞就求雇主，雇主也心軟，
      造成時間過了，送到機場仲介會被罰錢，我們就跟雇主說
      要趕快讓她出境，但黃氏蓮就求情，雇主就心軟，我就跟
      雇主邱玉梅說不然要讓外勞留下，等到三年約滿時，讓外
      勞去自首，由警察遣返，也有跟外勞隱隱約約說過此事。
      」、「（問：誰決定說要通報外勞逃逸？）我們做了十幾
      年，我們都會把前因後果都跟雇主說清楚，但邱玉梅可能
      沒有聽清楚後續事情要如何做，我站在仲介立場，我有清
      楚告知。」、「（問：就邱玉梅所述，你是跟她姐姐說這
      件事情有何意見？）邱玉梅很忙，我每次去她都非常忙，
      我每次跟她提，不知她有無聽進去，我確實有跟她分析利
      弊得失。」、「（問：你到底有無明確跟邱玉梅本人說過
      這些事情？）我有面對面跟邱玉梅說，我認為我是很正經
      地在說，邱玉梅也在場，但我每次去她都很忙。」、「（
      問：她聽到你這樣說，她有何反應？）她就ㄡㄡ，但沒有
      很明確說『好，妳可以去做』，所以我也不知道他有無聽
      進去。」等語（見94年度偵字第21079 號卷第19至21頁、
      第32頁，本院95年度桃簡字第1563號卷第21頁至第27頁）
      ，復於本院審理時亦結證述：伊確實有跟被告說過不然要
      讓外勞留下，等到三年約滿時，讓外勞去自首，由警察遣
      返的話，但是被告沒有講話、毫無反應，伊也不知道被告
      有沒有聽到等語（見本院98年2 月19日審判筆錄第3 至13
      頁），足見同案被告丁○○雖曾向被告丙○○表示可以申
      報逃逸外勞之方式留住黃氏蓮，然被告丙○○既處於忙碌
      之狀態下，且未有任何之表示或明確同意同案被告丁○○
      之建議，則被告當時是否確實聽到或瞭解同案被告丁○○
      告知之事，甚或係基於默示之意思同意同案被告丁○○以
      此方式為之，尚非無疑，是被告辯稱：伊完全沒有聽過丁○○向伊表示得以虛報逃逸方式使屆期之外勞黃氏蓮得暫
      留伊家及暫免遣返，亦不知道丁○○是以申報外勞逃逸的
      方式讓黃氏蓮留下來等語，既難認屬杜撰之詞，準此，既
      無法證明被告丙○○知悉及同意同案被告丁○○以申報逃
      逸外勞之方式為之，自難遽以同案被告丁○○曾利用被告
      忙碌之際向被告告知此事，即認被告丙○○與同案被告丁○○間就虛報外勞逃逸乙事具有犯意之聯絡。
（二）另公訴人雖以被告丙○○於警詢、檢察官訊問、原審審理
      及本院審理時供稱：伊確實知悉黃氏蓮居留期限已屆至，
      無法延展，也知悉黃氏蓮期滿後仍在伊父親家中繼續工作
      等情，而質以被告丙○○既已明知黃氏蓮居留期限屆至無
      法延展，何以對於黃氏蓮於94年4 月13日居留期限屆至後
      ，仍繼續留下工作而未遭遣返越南一節未生疑義？然被告
      丙○○既非仲介外勞之專業人員，並已全權委託仲介公司
      之同案被告丁○○負責相關外勞引進、健檢及申報之事宜
      ，自難苛求被告對於外勞管理、展延及申報等相關法規有
      所瞭解，實難以被告丙○○知悉黃氏蓮居留期限屆滿而無
      法延展卻仍留於乙○○家工作之情事，遽以推認被告丙○○明知或可得而知同案被告丁○○係以虛報外勞逃逸之方
      式為之。況被告丙○○於本院審理時供述：「（問：你有
      沒有去問為何不能辦理展延，卻還能留下來工作？）我有
      問我的姊姊甲○○，他說丁○○告訴他外國人逾期居留，
      出境的時候會罰款，這筆費用他會負責，但是不要讓外勞
      出去外面被警察查獲，他說丁○○告訴他外勞是我們自己
      申請的沒有什麼關係。」等語，核與證人甲○○於本院審
      理時證述：丁○○並沒有告訴伊要報外勞逃逸的事，伊只
      有說第三年沒有延簽，繼續服務滿三年時，伊會來處理等
      語相符（本院97年11月12日審判筆錄第7 至9 頁），且證
      人丁○○於本院審理時亦證述：本件無法展延之原因係因
      伊公司作業疏失，在無法辦理展延時伊就曾將無法辦理展
      延的事告訴被告，但是並沒有提到是伊公司作業的疏失，
      而被告就說「這件事委託你們公司，你們就要把它做好。
      」，之後伊只有跟雇主說外勞可以再展延一年的事情，伊
      已經辦好了，但並沒有把公司要如何處理、處理過程、進
      度、結果告訴雇主這邊等語（見本院98年2 月19日審判筆
      錄第3 至13頁），益徵被告丙○○係因信賴同案被告丁○○告知已經辦妥之回覆，並相信同案被告丁○○告以外國
      人逾期居留，出境時僅會罰款等情，而對黃氏蓮繼續留下
      工作一情未生懷疑，此亦屬常情，是尚難僅因被告丙○○
      知悉黃氏蓮居留期限屆至無法延展，卻仍繼續留下工作等
      情，而逕認被告丙○○上開所辯為虛構之詞。
（三）綜上以觀，本件既乏證據證明被告丙○○曾由同案被告丁○○處得知要以虛報外勞逃逸之方式使黃氏蓮繼續留下工
      作，並同意同案被告丁○○以此方式為之等情事，自難遽
      令被告丙○○與同案被告丁○○共同擔負偽造文書之罪責
      。
七、綜上論述，本件公訴人所憑事證尚無從形成被告有罪論斷之
    確信，此外，復查無其他積極事證足以證明被告確有偽造文
    書之犯行，揆諸首揭法條、判例要旨及說明，自屬不能證明
    其犯罪。原審疏未審酌上情，遽為被告有罪之諭知，稍有未
    洽，被告上訴意旨指摘原審判決不當，為有理由，自應由本
    院將原審判決撤銷改判。本件檢察官原聲請以簡易判決處刑
    ，惟經本院認有刑事訴訟法第451 條之1 第4 項但書第3 款
    之情形，因此改依第一審通常程序審理，並為被告無罪之諭
    知。
據上論斷，應依刑事訴訟法第455 條之1 第1 項、第3 項、第45
2 條、第369 條第1 項前段、第364 條、第301 條第1 項，判決
如主文。
本案經檢察官顏世翠到庭執行職務
中    華    民    國    98    年    3    月      5    日
                    刑事第十二庭審判長法  官  魏  于  傑
                                      法  官  李  文  娟
                                      法  官  羅  國  鴻
以上正本證明與原本無異。
如不服本判決，應於判決送達後10日內向本院提出上訴狀（應附
繕本），其未敘述上訴理由者，應於上訴期間屆滿後20日內補提
理由書狀於本院，上訴於臺灣高等法院。
                                      書記官  戴  育  萍
中    華    民    國    98    年    3     月    16    日


司法院資訊處製作；財團法人民間司法改革基金會備份。
